【裁判字號】    92,上訴,3140
【裁判日期】    921002
【裁判案由】    妨害兵役
【裁判全文】
臺灣高等法院刑事判決                          九十二年度上訴字第三一四０號
    上  訴  人  臺灣臺北地方法院檢察署檢察官
    被      告  甲○○
右上訴人因被告妨害兵役案件，不服臺灣臺北地方法院九十二年度訴字第四六一號，
中華民國九十二年七月三十一日第一審判決（起訴案號：臺灣臺北地方法院檢察署九
十二年度偵字第二四一一號），提起上訴，本院判決如左：
    主  文
上訴駁回。
    理  由
一、公訴意旨略以：被告甲○○係回役應召員，原將
    二鄰福德街三○六號，卻於民國（下同）九十一年十一月十五日起遷出上開處所
    ，無故不依規定申報，致拒絕接受臺北市後備司令部所發、指定其應於九十一年
    十二月十六日八時前往桃園縣中壢龍岡龍岩營區陸軍第六軍團報到之臨時召集令
    ，因認被告涉有妨害兵役治罪條例第五條第四款之罪嫌等情。
二、按犯罪事實應依證據認定之，無證據不得推定其犯罪事實，刑事訴訟法第一百五
    十四條定有明文。次按所謂認定犯罪事實之證據，係指足以認定被告確有犯罪行
    為之積極證據而言，該項證據自須適合於被告犯罪事實之認定，始得採為斷罪之
    資料；又事實之認定，應憑證據，如未能發現相當確實證據，或證據不足以證明
    ，自不能以推測或擬制之方法，以為裁判之基礎，最高法院二十九年上字第三一
    ０五號、四十年臺上字第八六號判例著有明文。又按事實審法院對於證據之取捨
    ，依法雖有自由判斷之權，然積極證據不足證明犯罪事實時，被告之抗辯或反證
    縱屬虛偽，仍不能以此資為積極證據應予採信之理由，最高法院亦著有三十年上
    字第四八二號判例可資參照。又按認定犯罪事實所憑之證據，無論係直接證據或
    間接證據，其為訴訟上之證明，須於通常一般之人均不致有所懷疑，而得確信其
    為真實之程度者，始得據為有罪之認定，倘其證明尚未達到此一程度，而有合理
    之懷疑存在，復無其他調查途徑可尋，法院即應為無罪之判決，最高法院七十六
    年臺上字第四九八六號著有判例。
三、公訴人認被告涉有上開妨害兵役罪嫌，係以臺北市後備司令部移送報告書、臨時
    召集令、臺北市後備司令部列管後備軍人行方不明遷出未報移送法辦年籍表資為
    佐證。
四、訊據被告甲○○固不否認其未收到臨時召集令之事實，惟否認有公訴意旨所載行
    為，辯稱略以：「是九十年十二月十八日入伍，至九十一年七月間停役，停役的
    原因是逃兵，經軍事法院判決後，執行三個月，執行完畢出監，就等臨召令，伊
    等不到，有打電話到後備司令部去，接電話的人說只要簽一張切結書就會再發臨
    召令給我，家裡已無人住臺北市○○區○○路之住址，大約於八十七年左右房子
    賣掉就遷出了，
四、經查：
(一)、被告為回役應召員，原將
    臺北市後備司令部所發之臨時召集令，係指定被告應於九十一年十二月十六日上
    午八時前往桃園縣中壢市○○路○段游泳路底陸軍第六軍團報到，惟因被告已未
    述明確，且有臨時召集令、臨時召集令受領回執、臺北市後備司令部妨害兵役移
    卷（第二四一一號偵卷第三頁、第三頁、第二頁、第四頁）可稽。
(二)、自前揭臺北市後備司令部列管後備軍人行方不明遷出未報移送法辦年籍表證明人
    欄觀之，其中
    報」等，此核與被告所辯：「家裡已無人住臺北市○○區○○街之住址，大約於
    八十七年左右房子賣掉就遷出了」等語大致相符，而被告於九十一年十二月十八
    日入伍服役乙節，有國防部北部地方軍事法院桃園分院九十一年桃判字第二一二
    號判決附卷可稽（第四六一號原審卷第二三至二三頁反面），則被告入伍服役之
    前即已實際遷出前揭臺北市○○區○○街之
    出前揭
(三)、檢察官上訴意旨雖略以：「被告自承曾於九十年十二月十八日入伍，且因家中已
    無人居住福德路之住址，因八十七年左右房子賣掉就遷出了，參以被告亦自承其
    原先當兵係自行去臺北市戶政事務所確定等語，均足認被告明知兵役通知係以戶
    避免臨時召集之意圖。按居住處所遷移，無故不依規定申報者，為後備軍人意圖
    避免召集處理之違法要件，妨礙兵役治罪條例第十條第一項第三款定有明文。此
    所謂無故不申報，係指無不能之情事而不申報。其不能之態樣例如交通斷絕、通
    訊中斷等暫時性原因，以致不能申報者屬之，除此之外之不申報，即屬不為申報
    ，亦條文之所指。其不能者，不可謂其有避免召集處理之意圖；其不為者，應為
    而不為，即難謂無避免召集處理之意圖。至若主觀上明知有召集令將送達，而故
    不申報遷移之居住處所者，則犯同條例第十條第三項之罪，應依第五條科刑。如
    此論理周延，界限儼然，互無矛盾，該條例有關無故之用辭，亦應做如是解。否
    則法律既生漏洞，於我國後備兵源召集之制難免滋生危機。本件被告既自承曾電
    告後備司令部，經告知填載切結書即發停臨召令云云，亦為原審所確認定，則其
    切結書是否有新住址之記載，足使後備司令部據以送達臨召令，當為認定被告在
    主觀上是否具有避免臨時召集意圖之依據。茍被告已記載新住址於該切結書上，
    即不能被告有避免臨時召集之意圖；反之，被告無記載新住址或仍記載舊址於該
    切結書，亦不向戶政主管機關申報居住處所遷移，致後備司令部無能為臨召令之
    自台中縣遷至宜蘭縣，因認其徵兵處理應屬宜蘭縣，故對於由台中縣寄來之徵集
    令退回，縱令事後研討認為應在台中辦理，而上訴人當時未應徵集，能否認之為
    意圖避免常備兵現役之徵集，而無故拒絕接受徵集令，仍有商榷之餘地（四十七
    年度台上字第一五二八號判決參照）」，且妨害兵役治罪條例第四條第四款係以
    無故拒絕接受徵集令為構成要件，屬於故意犯，本件被告係於九十一年十二月十
    八日入伍服役，有國防部北部地方軍事法院桃園分院九十一年桃判字第二一二號
    判決附卷可稽（第四六一號原審卷第二三至二三頁反面），而前揭臺北市後備司
    令部列管後備軍人行方不明遷出未報移送法辦年籍表證明人欄
    註記：「八十九年九月七日派出所通報遷出未報」等，與被告所辯：「家裡已無
    人住臺北市○○區○○街之住址，大約於八十七年左右房子賣掉就遷出了」等語
    相符，則被告既然於九十一年十二月十八日入伍服役之前，即已實際遷出臺北市
    信義區○○街之
    話至後勤司令洽詢，且陳明：「（你在軍事檢察官開庭時有無留桃園的地址？）
    有，開庭時有問地址」、「九十一年十一月十五日我已經從台北市遷出，我不了
    解發臨召令時還是在舊址。我在臨召令之前就已經確認了」（第四六一號原審卷
    第十三至十四頁）等語，衡情即無故意拒絕接受徵集令情事，是上訴意旨所認尚
    有未洽。綜上各節，難認被告實際遷出前揭
    觀上具有避免臨時召集之意圖。
(四)、此外，復查無其他積極證據足認被告有何故意妨害兵役之犯行，不能證明被告犯
    罪，揆諸前揭判例意旨，自應依法為被告無罪判決之諭知。
(五)、原審以不能證明被告犯罪而為其無罪之諭知，經核原判決並無違誤，檢察官以前
    詞提起上訴，以推測之詞指摘原判決不當請求撤銷改判，為無理由，應予駁回。
五、據上論斷，應依刑事訴訟法第三百六十八條，判決如主文。
本案經檢察官王安明到庭執行職務。
中      華      民      國    九十二    年      十      月      二      日
                              臺灣高等法院刑事第七庭
                                  審判長法  官 吳 啟 民
                                        法  官 林 瑞 斌
                                        法  官 施 俊 堯
右正本證明與原本無異。
檢察官如不服本判決，應於收受送達後十日內向本院提出上訴書狀，其未敘述上訴之
理由者並得於提起上訴後十日內向本院補提理由書（均須按他造當事人之人數附繕本
）。
                                        書記官 陳 彥 蕖
中      華      民      國    九十二    年      十      月      二      日


司法院資訊處製作；財團法人民間司法改革基金會備份。
